【裁判字號】    89,台上,2017
【裁判日期】    890831
【裁判案由】    履行契約
【裁判全文】
最高法院民事判決                              八十九年度台上字第二○一七號
    上  訴  人  遠雄人壽保險事業股份有限公司
    法定代理人  趙藤雄
    訴訟代理人  黃訓章律師
    被 上訴 人  乙○○
                甲○○
    右  二  人
    法定代理人  賴義川
右當事人間請求履行契約事件，上訴人對於中華民國八十八年六月二十二日臺灣高等
法院第二審判決（八十八年度保險上字第四號），提起上訴，本院判決如左：
    主  文
原判決廢棄，發回臺灣高等法院。
    理  由
本件上訴人之名稱原為中興人壽保險股份有限公司，上訴本院後變更為遠雄人壽保險
事業股份有限公司，合先敘明。
被上訴人主張：伊母蕭麗昭於民國八十四年七月二十三日向上訴人公司投保二十年期
終身壽險新台幣（下同）二百萬元，重大疾病終身附約五十萬元及傷害保險（意外險
）五百萬元，伊為保險契約之受益人。被保險人蕭麗昭於保險期間之八十六年一月一
日為慶祝其生日，於家中宴請好友，席間敬酒飲宴，孰料至晚間身體不適，送醫急救
無效而死亡，經檢察官相驗證明直接引起死亡之原因為心臟衰竭，先行原因為酒後意
外事故，合於保險契約約定之意外傷害事故。詎上訴人僅依保險契約給付終身壽險二
百萬元及重大疾病終身附約五十萬元，對意外傷害事故之保險金五百萬元則拒絕理賠
等情，本於傷害保險契約，求為命上訴人給付伊每人二百五十萬元及均自八十六年一
月二日起加計法定利息之判決（被上訴人逾上開利息之請求，經第一審駁回其訴，未
據其聲明不服）。
上訴人則以：被保險人蕭麗昭係酒後身故，其夫賴義川陳述其時有感冒、頭暈症狀及
心臟方面之疾病，蕭麗昭送醫時身旁遺有一強心劑空瓶，可知其生前罹有心臟病，死
亡前曾注射強心劑。另依一一九報案及其就診紀錄，蕭麗昭有服用降血壓藥物之習慣
，可推斷其係籍酒服用過量之降血壓藥物自殺而亡；參酌依行政院衛生署醫事審議委
員會就死因所提鑑定意見建議「飲酒過量導致顱內蜘蛛網膜下腔出血予以考慮」，亦
可知蕭麗昭之死因屬內發疾病，非意外傷害事故，伊無給付傷害身故保險金五百萬元
之義務等語，資為抗辯。
原審維持第一審所為上訴人敗訴之判決，駁回其上訴，無非以：被上訴人主張其母即
被保險人蕭麗昭於八十四年七月二十三日，向上訴人公司投保終身壽險、重大疾病終
身附約及傷害保險，被上訴人為受益人之事實，有人壽保險要保書、傷害保險附約條
款為證。又蕭麗昭於八十六年一月一日二十三時許死亡，經檢察官相驗結果，認死亡
原因係「酒後意外事故」引起之心臟衰竭死亡，亦有相驗屍體證明書及附於相驗卷之
驗斷書、相驗結果報告可參。系爭傷害保險契約第二條約定：「被保險人於本契約有
效期間內，因遭受意外傷害事故，致其身體蒙受傷害而致殘廢或死亡時，依照本契約
的約定，給付保險金（第一項）」、「前項所稱意外傷害事故，指非由疾病引起之外
來突發事故（第二項）」，按所謂外來突發事故，在通常意念下，應係指事故之原因
出自外來，且係突發，而其發生又係出乎意料之外或不可預期者而言。故被保險人之
死亡原因倘非出於其自願或故意所造成，且係突發，即其發生係出乎意料之外或不可
預期者，自係所謂外來突發事故。蕭麗昭死亡之原因，檢察官相驗結果，認係「酒後
意外事故致生心臟衰竭」，而喝酒本身並非必然發生心臟衰竭之結果。且蕭麗昭家屬
賴義川、賴義傳、賴義貞等人於蕭麗昭死亡後在警訊及檢察官相驗訊問時均供稱略以
：蕭女死亡當日係在家為慶祝其生日，蕭女宴飲後回其房間休息後，嗣發現口吐白沫
，急而送醫等語。此外依相驗所得之證據資料並無何證據證明蕭麗昭有故意飲酒而導
致心臟衰竭，或有故意自殺，堪認蕭麗昭酒後意外事故引起心臟衰竭死亡，為非出於
其自願或故意所造成，其發生係出乎意料而不可預期，應屬突發事故而意外死亡，合
於上開系爭傷害保險契約第二條所約定之意外傷害保險事故之範圍。上訴人雖以右開
情詞為辯，且蕭麗昭生前縱有心臟或其他器官性疾病之診療紀錄，惟查上訴人並未舉
證證明蕭麗昭死亡係出於死者本身之內發性疾病或故意飲酒引起心臟衰竭及故意自殺
身亡，尚難僅以蕭麗昭生前之診斷紀錄，推論其係藉酒服用過量之降血壓藥物而自殺
；又蕭麗昭之夫賴義川向一一九求救時縱令曾報稱其妻以藥物自殺屬實，但未鑑定其
死因前亦僅係其打一一九求救時，依現場情形所為個人之推斷，尚無從以之做為蕭麗
昭確切死因之積極證明。又一一九救護紀錄乃消防隊員陳志建等依報案資料及赴案發
現場所觀察之情形作成之紀錄，無從判定蕭麗昭係自殺死亡；至於長庚醫院之初診紀
錄亦僅記明「疑藥物過重中毒」，亦無從判定蕭麗昭之死亡係故意自殺。又蕭麗昭之
親屬於檢察官相驗時固證稱蕭女死前有多次自殺紀錄等語，惟蕭麗昭之夫賴義川供稱
蕭女「二年多前（自殺過）」，「（最近）沒有自殺念頭」，賴義傳、賴義貞均在警
訊中供稱「（當日慶生期間）大家都有說有笑」，亦足徵蕭麗昭於死亡當日並無自殺
之原因，尚不能以其二年多前曾有自殺之紀錄，遽予推斷其死亡當日係故意自殺，上
訴人所辯自不足採信；另行政院衛生署醫事審議委員會就蕭麗昭之死因鑑定意見雖記
載「飲酒過量導致顱內蜘蛛網膜下腔出血也要考慮」，蕭麗昭縱令係飲酒過量導致顱
內蜘蛛網膜下腔出血而死亡，但上訴人並未舉證證明蕭麗昭係出於故意飲酒過量而導
致顱內蜘蛛網膜下腔出血，尚難否認蕭麗昭之死亡係出自於意外且係突發而引起。況
上開醫事審議委員會之鑑定意見僅係建議性質，至於就蕭麗昭確切之死因則未為明確
之判斷，故該鑑定報告之建議意見仍難採為上訴人有利之認定。被上訴人係保險受益
人，從而被上訴人本於保險契約各請求上訴人給付二百五十萬元及其利息，洵屬正當
，應予准許等詞，為其判斷之基礎。
查系爭傷害保險契約第二條第一項約定：「被保險人於本契約有效期間內，因遭受意
外傷害事故，致其身體蒙受傷害而致殘廢或死亡時，依照本契約的約定，給付保險金
」，第二項約定：「前項所稱意外傷害事故，指非由疾病引起之外來突發事故」，可
見上訴人與要保人即被保險人蕭麗昭約定傷害事故發生，非但非出於被保險人之故意
或自願，且須係由於自身以外之事故為限。被保險人蕭麗昭死亡之原因為心臟衰竭，
檢察官相驗屍體證明雖記載係「酒後意外事故」，惟原審未究明此突發事故是否為「
外來」，僅以無證據證明蕭麗昭係故意飲酒而導致心臟衰竭，或故意自殺等情，認本
件合於上開傷害保險契約第二條之約定，而為上訴人敗訴之判決，未免速斷。上訴論
旨指摘原判決不當，求予廢棄，非無理由。
據上論結，本件上訴為有理由。依民事訴訟法第四百七十七條第一項、第四百七十八
條第一項，判決如主文。
中      華      民      國    八十九    年      八      月    三十一    日
                              最高法院民事第七庭
                                  審判長法官  吳  正  一
                                        法官  謝  正  勝
                                        法官  劉  福  來
                                        法官  高  孟  焄
                                        法官  許  朝  雄
      右正本證明與原本無異
                                              書  記  官
中      華      民      國    八十九    年      九      月    二十      日


司法院資訊處製作；財團法人民間司法改革基金會備份。
